臺灣高等法院刑事判決　　　　　　　 96年度交上易字第143號
　　上　訴　人　臺灣新竹地方法院檢察署檢察官
　　被　　　告　乙○○
　　選任辯護人　呂理胡律師
　　　　　　　　唐永洪律師
上列上訴人因被告過失致死等案件，不服臺灣新竹地方法院95年
度交訴字第56號，中華民國96年3月16日第一審判決（ 起訴案號
：臺灣新竹地方法院檢察署95年度偵字第2724、3412號，及移送
該署95年度偵字第3620號併案審理），提起上訴，本院判決如下
：
    主  文
上訴駁回。
    事  實
一、乙○○係輕度智能不足，對一般事物之理解、認知、判斷及
    自我控制能力受損，乙○○平時之精神狀態，對於辨識其行
    為違法或依其辨識而行為之能力顯著減低，其明知飲酒後駕
    車將導致其注意能力減低、反應能力變慢，如仍駕車行駛於
    馬路上，隨時有致他人於死、傷之危險，且道路交通管理處
    罰條例定有於飲酒後呼氣之酒精濃度達每公升空氣含0.25毫
    克時即不得駕車之規定， 竟仍於民國95年5月3日晚上9時許
    ， 在新竹縣湖口鄉長嶺村16鄰四湖尾15號住處飲用米酒1瓶
    後，已達不能安全駕駛動力交通工具之程度，於95年5月4日
    上午9時15分許， 仍駕駛車牌號碼CB－7703號自用小貨車上
    路，沿新竹縣湖口鄉○○路○段由西往東方向行駛， 行經新
    竹縣湖口鄉○○路○段71號前，本應注意車前狀況， 隨時採
    取必要之安全措施，而依當時天候陰，日間自然光線，為乾
    燥無缺陷亦無障礙物之柏油路面，視距良好等情狀，並無不
    能注意之情事，加以不勝酒力之原因，竟迎面撞擊正行走之
    路人周火旺，致周火旺受有頭部外傷性腦震盪、臉部、上、
    下唇、左側上肢及下肢多處擦傷、左足踝開放性骨折之嚴重
    傷害，經警到場處理並對乙○○施以檢驗，呼氣中之酒精濃
    度每公升高達0.61毫克。周火旺雖經送醫急救後，仍因傷重
    而於95年5月11日上午8時28分不治死亡。乙○○於上開肇事
    後，在有偵查犯罪職權之機關發覺前，於新竹縣警察局竹北
    分局（下稱竹北分局）湖口分駐所警員莫謙仁據報到場處理
    時，對警員莫謙仁坦承肇事自首接受裁判。
二、案經乙○○於犯罪被發覺前自首，暨臺灣新竹地方法院檢察
    署（下稱新竹地檢署）檢察官據報相驗後自動檢舉，暨周火
    旺之子甲○○訴由竹北分局報請新竹地檢署檢察官偵查起訴
    。
    理  由
一、訊據被告乙○○於警詢、偵查中、原審法院及本院審理時坦
    承有於上揭時地，飲酒後駕駛車牌號碼CB－7703號自用小貨
    車，行駛於上述肇事路段，行車當時視距良好，且無不能注
    意之情事，竟因不勝酒力，迎面撞擊被害人周火旺，致被害
    人受有頭部外傷性腦震盪、臉部、上、下唇、左側上肢及下
    肢多處擦傷、左足踝開放性骨折之傷害。被告旋於犯罪偵查
    機關發覺前，向到場處理員警莫謙仁自首，經員警當場對被
    告檢測後，測得被告呼氣中之酒精濃度每公升高達0.61毫克
    ，被害人雖經送醫急救，仍因傷重而不治等事實，核與目擊
    證人吳銘遠證述情節相符，並有道路交通事故現場圖、道路
    交通事故調查報告表（一）、（二）、財團法人天主教湖口
    仁慈醫院診斷證明書、新竹地檢署相驗屍體證明書、竹北分
    局處理相驗案件初步調查報告暨報驗書、 勘驗筆錄各1份及
    現場採證照片6幀、酒精測定紀錄表、 刑法第185條之3案件
    測試觀察紀錄表、汽機車駕駛人酒後生理協調平衡檢測紀錄
    表、原審法院公務電話關於道路交通事故肇事人自首情形之
    紀錄表各1紙等在卷可稽。
二、原審審判時，辯護人雖辯稱被告係智能障礙之人士，請求依
    精神耗弱之規定再予從寬量處等語，惟原審法院為查明被告
    於本件犯罪行為當時之精神狀態是否正常，經囑託財團法人
    為恭紀念醫院精神醫療中心就被告乙○○行為時之精神狀態
    實施鑑定結果，就臨床診斷：（一）輕度智能不足。（二）
    酒精中毒。司法評估：（一）個案為智商為47，在考量測驗
    時有低估情形，並根據其臨床病史，其診斷為輕度智能不足
    ，對一般事物的理解、認知、判斷及自我控制能力受損，因
    此個案平時之精神狀態處於其辨識其行為違法或依其辨識而
    行為之能力顯著減低。（二）於95年5月4日犯罪行為時，受
    前一天晚上飲酒，呼氣之酒精含量仍達0.61MG/L，當時為酒
    精中毒狀態，而當時個案可開車送其父親至火車站，因此當
    時個案之精神狀態應仍處於（精神耗弱），其辨識其行為違
    法或依其辨識而行為之能力顯著減低，有該院精神醫療中心
    之95年11月21日（95）為恭醫字第0950001217號司法鑑定報
    告書、（95）為恭醫字第0950001283號函各1份在卷可稽 ，
    是依前開精神鑑定報告，是被告於行為當時認知、理解及判
    斷力較差，致使其對行為能力較低，應堪認定。又被告經原
    審及本院訊問後，對於自己肇事之過程、認知與一般人無誤
    ，然觀審理時之所述、應答，雖非語焉不詳，但有時仍會答
    非所問，或表達能力不好，自難遽以認定被告行為時之精神
    狀態非屬精神耗弱。又被告業已選任辯護人為其辯護，被告
    之父係多重障礙之重度障礙人士，被告之妻亦為智能障礙人
    士，均無法擔任被告之輔佐人，附此敘明。
三、依卷附之道路交通事故現場圖及照片顯示，本件肇事路段新
    竹縣湖口鄉○○路○段於案發當時，天候為陰， 日間自然光
    線，為乾燥無缺陷亦無障礙物之柏油路面，視距良好等情狀
    ，並無不能注意之情事，被告竟因不勝酒力，迎面撞擊正行
    走之被害人，致被害人受有上述傷害，被害人更因傷重而不
    治，則被告就本件車禍之發生自有過失，而被告之過失行為
    與被害人因傷致死間，並有相當因果關係，事證明確，被告
    過失致死犯行，應堪認定。
四、法律比較之適用：查被告行為前，刑法業於94年2月2日修正
    公布，並於被告行為後之95年7月1日起施行。按「行為後法
    律有變更者，適用行為時之法律，但行為後之法律有利於行
    為人者，適用最有利於行為人之法律」， 修正後刑法第2條
    第1項定有明文。又比較時應就罪刑有關之共犯、未遂犯 、
    想像競合犯、牽連犯、連續犯、結合犯，以及累犯加重、自
    首減輕暨其他法定加減（如身分加減）與加減例等一切規定
    ，綜其全部罪刑之結果而為比較（ 最高法院95年第8次刑事
    庭會議決議參照）。查被告行為後， 刑法第33條第5款有關
    罰金之最低數額、第62條有關自首、第41條有關易科罰金等
    規定，業於94年2月2日修正公布， 刑法施行法亦於95年6月
    14日修正增訂第1條之1（有關罰金之最高數額），並均自95
    年7月1日起施行，茲就比較情形分述如下：
（一）刑法第33條第5款有關罰金之最低數額部分， 刑法分則編
      各罪所定罰金之貨幣單位原為銀元，修正前刑法第33條第
      5款規定：「罰金：（銀元）1元以上」，而銀元與新臺幣
      間之折算，依現行法規所定貨幣單位折算新臺幣條例規定
      ，以銀元1元折算新臺幣3元； 修正後刑法第33條第5款則
      規定：「罰金：新臺幣1千元以上，以百元計算之」； 經
      比較修正前、後之規定， 修正後刑法第33條第5款所定罰
      金之最低數額，較之修正前提高，自以修正前刑法第33條
      第5款之規定有利於被告。
（二）刑法施行法第1條之1有關罰金之最高數額部分，修正刑法
      係自95年7月1日起施行，在此之前，刑法分則編有關罰金
      之貨幣單位係銀元（銀元與新臺幣之折算比例為1比3），
      且依刑法分則編應處罰金者，應適用罰金罰鍰提高標準條
      例第1條、第5條規定， 就72年6月26日前修正之刑法條文
      ，罰金數額提高2至10倍，其後修正者則不提高倍數； 而
      修正刑法施行後， 因刑法第33條第5款所定罰金之貨幣單
      位，經修正為新臺幣後，刑法分則各罪所定罰金之貨幣單
      位亦應配合修正為新臺幣，為使刑法分則編各罪所定罰金
      之最高數額與刑法修正前趨於一致，乃增訂刑法施行法第
      1條之1：「中華民國94年1月7日刑法修正施行後，刑法分
      則編所定罰金之貨幣單位為新臺幣。94年1月7日刑法修正
      時，刑法分則編未修正之條文定有罰金者，自94年1月7日
      刑法修正施行後，就其所定數額提高為30倍。 但72年6月
      26日至94年1月7日新增或修正之條文，就其所定數額提高
      為3倍」，亦即，自95年7月1日起， 刑法分則編所定罰金
      之貨幣單位，由原來之銀元改為新臺幣，且於94年1月7日
      刑法修正時（94年1月7日係立法院三讀通過之日期），刑
      法分則編未修正之條文定有罰金者， 復未於72年6月26日
      至94年1月7日修正或新增，自95年7月1日起，有關罰金之
      數額提高為30倍。本件被告係犯刑法第276條第1項之過失
      致人於死罪，該罪有罰金刑之處罰，且該條文於94年1月7
      日刑法修正時未經修正， 亦未於72年6月20日至94年1月7
      日間修正過，依增訂刑法施行法第1條之1規定，其罰金以
      新臺幣為單位，數額應提高30倍。 另被告所犯刑法第185
      條之3之服用酒類， 不能安全駕駛動力交通工具而駕駛罪
      ，該罪亦有罰金刑之處罰，且該條文於94年1月7日刑法修
      正時未經修正，係於88年4月21日新增， 依增訂刑法施行
      法第1條之1規定，其罰金以新臺幣為單位， 數額應提高3
      倍。此與修正前之罰金以銀元為單位，適用罰金罰鍰提高
      標準條例第1條規定，應提高10倍，再經折算為新臺幣（
      銀元與新臺幣之折算比例為1比3），換算結果，亦為30倍
      、3倍。從而，刑法分則編各罪所定罰金刑之最高數額 ，
      於上開規定修正後並無不同，對被告而言，並無不利。
（三）關於自首部分，修法後將行為人自首者必減輕其刑之規定
      ，修正為得減輕其刑，使法院對自首者得有是否減輕其刑
      之裁量權限，較之修法前對自首之人一律減刑而無裁量權
      限之情形而言，亦以修法前之規定有利被告。
（四）被告95年5月4日行為前，刑法第41條第1項前段、 第67條
      （修正前刑法第68有關罰金加減部分，修正後均改列於刑
      法第67條）業於民國94年1月7日修正，並於94年2月2日經
      總統公布，於被告行為後之95年7月1日施行，修正前（行
      為時）刑法第41條第1項規定易科罰金， 得以1元以上3元
      以下折算壹日，又依行為時之易科罰金折算標準，修正前
      罰金罰鍰提高標準條例第2條前段（現已刪除）規定， 就
      其原定數額提高為100倍折算1日，則本件行為時之易科罰
      金折算標準，至多以銀元300元折算1日，經折算為新臺幣
      後，應以新臺幣900元折算為1日。惟修正後刑法第41條第
      1項前段規定易科罰金，得以新臺幣1千元、2千元、3千元
      折算壹日，以舊法有利被告；又修正前刑法第68條有關罰
      金加減者，僅加減其最高度，修正後刑法第67條有關罰金
      加減者，其最高度及最低度同加減之。
（五）綜上所述，就95年7月1日修正施行前後之刑法相關條文，
      經綜合全部罪刑而為比較之結果， 本案應依刑法第2條第
      1項前段規定， 一體適用修正前即被告行為時之刑法及罰
      金罰鍰提高標準條例規定，應予敘明。
（六）精神耗弱減刑： 另被告行為時之修正前刑法第19條第2項
      係規定：精神耗弱人之行為，得減輕其刑；修正後之裁判
      時則規定：行為時因精神障礙或其他心智缺陷之原因，致
      其辨識行為違法或依其辨識而行為之能力，顯著減低者，
      得減輕其刑。修正理由，仍係因精神耗弱語意不明確，且
      並非醫學用語，至其法律效果，均係得減輕其刑，則無二
      致，亦不生新舊法比較之問題，被告所犯上揭過失致死及
      服用酒類，不能安全駕駛動力交通工具而駕駛2行為， 均
      係於此精神耗弱狀態下所為，應逕依修正後裁判時之刑法
      第19條第2項之規定減輕其刑。
五、核被告所為，係犯刑法第185條之3重大違背義務致交通危險
    罪及同法第276條第1項之過失致死罪。又被告於肇事後於未
    被有偵查犯罪職權之機關或公務人員發覺前，在現場等候警
    員前來處理，並於竹北分局湖口分駐所警員莫謙仁接獲通報
    而到達車禍現場，尚未確切懷疑係乙○○肇事之際，向莫謙
    仁自首坦承肇事，同時願意接受裁判等情，有原審法院公務
    電話查詢道路交通事故肇事人自首情形紀錄表1紙 在卷可證
    ，被告對於未發覺之犯罪自首而接受裁判，符合自首要件，
    應依修正前刑法第62條前段之規定減輕其刑。再被告係輕度
    智能不足，對一般事物的理解、認知、判斷及自我控制能力
    受損，因此個案平時之精神狀態處於辨識其行為違法或依其
    辨識而行為之能力顯著減低。於犯罪行為時，為酒精中毒狀
    態，係處於精神耗弱狀態，有財團法人為恭紀念醫院精神醫
    療中心司法鑑定報告書1份在卷可憑，應依刑法第19條第2項
    之規定遞減輕其刑。又按「汽車駕駛人，無駕駛執照駕車、
    酒醉駕車、吸食毒品或迷幻藥駕車、行駛人行道或行經行人
    穿越道不依規定讓行人優先通行，因而致人受傷或死亡，依
    法應負刑事責任者，加重其刑至二分之一。」，道路交通管
    理處罰條例第86條第1項定有明文， 本件被告於上揭時地酒
    醉駕車，因而致被害人死亡，已如前述，被告依法應負刑事
    責任，其所犯過失致死罪，應依道路交通管理處罰條例第86
    條第1項規定加重其刑。且因被告所犯過失致死罪部分， 有
    上開刑之加重及減輕事由，依法先加重其刑再減輕其刑。被
    告所犯上開2罪，犯意各別，行為互殊， 且犯罪構成要件不
    同，應予分論併罰。
六、原審因認被告罪刑明確，援引刑法第2條第1項前段、 第185
    之3條、第276條第1項、修正後刑法第19條第2項、修正前刑
    法第62條前段、第51條第5款、第41條第1項前段，修正前罰
    金罰鍰提高標準條例第2條， 現行法規所定貨幣單位折算新
    臺幣條例第2條等規定， 並審酌被告明知酒精成分對人之意
    識能力具有不良影響，酒後駕車對一般往來之公眾及駕駛人
    自身皆具有高度危險性，竟漠視自己及公眾交通往來之安全
    ，而於服用酒類後之呼氣酒精濃度達每公升0.61毫克，已處
    於不能安全駕駛動力交通工具之狀態仍駕駛車輛，竟仍駕車
    上路，併審及被告駕車之過失程度，造成被害人死亡結果，
    暨被告在審理過程中坦承犯行，迄今未與被害人家屬達成民
    事和解，及其犯後態度尚稱良好等一切情狀，就被告所犯刑
    法第185條之3重大違背義務致交通危險罪、同法第276條第1
    項之過失致死罪，分別量處有期徒刑2月、5月，定應執行有
    期徒刑6月，並諭知易科罰金折算標準，認事用法， 核無違
    誤，量刑亦稱妥適。告訴人雖具狀請求檢察官提出上訴，指
    稱被告行為時應無精神耗弱，且原審量刑過輕，並對被告所
    提出之和解金額未予接受，惟被告行為時確有精神耗弱，已
    如前述；再被告除有精神耗弱之法定減輕罪責事由外，尚有
    自首而應予減輕罪責之法定事由，原審所處刑度，並無過輕
    ；至被告應賠償之金額高低，應另循民事訴訟程序決之，足
    見本件上訴意旨所指，難認有理由，應予駁回。
據上論斷，應依刑事訴訟法第368條，判決如主文。
本案經檢察官周誠南到庭執行職務。
中　　華　　民　　國　　96　　年　　6 　　月　　28　  日
　　　　　　　　　刑事第４庭    審判長法　官  蔡秀雄
　　　　　　　　　　　　　　　　　    法　官  鄭水銓
　　　　　　　 　 　　　　　　　　　　法　官  周煙平
以上正本證明與原本無異。
不得上訴。
                                      書記官  蕭麗珍
中　　華　　民　　國　　96　　年　　7 　　月　　3 　　日
附錄：本案論罪科刑法條全文
刑法第185條之3
服用毒品、麻醉藥品、酒類或其他相類之物，不能安全駕駛動力
交通工具而駕駛者，處1年以下有期徒刑、拘役或3萬元以下罰金
。
刑法第276條1項
因過失致人於死者，處2年以下有期徒刑、拘役或2千元以下罰金
。
從事業務之人，因業務上之過失犯前項之罪者，處5年以下有期
徒刑或拘役，得併科3千元以下罰金。
